臺灣臺南地方法院民事裁定
111年度消債抗字第4號
抗  告  人
即  債務人  孫樹楠  

上列抗告人因消費者債務清理條例聲請清算事件，對於本院一審
民國111年1月28日110年度消債清字第62號裁定提起抗告，本院
二審裁定如下：
    主  文
抗告駁回。
抗告程序費用新臺幣壹仟元由抗告人負擔。
    理  由
一、抗告意旨略以：
　㈠抗告人目前被債權人聲請強制執行扣薪中，陷入惡性循環狀
    態，足以構成消費者債務清理條例（下稱消債條例）第3條
    所定之「債務人有不能清償債務或有不能清償之虞」要件。
　㈡原審裁定認定抗告人積欠債務金額高達新臺幣（下同）115萬
    2,425元，以目前銀行平均年息15%計算（其中債權人裕融企
    業股份有限公司之債權利息更高達年息20%），每月光債務
    之利息就高達1萬4,405元（計算式：115萬2,425元×0.15÷12
    個月＝1萬4,405元，元以下4捨5入），抗告人目前每月被扣
    薪的數額為1萬餘元，連沖抵利息都不夠，更遑論沖抵本金
    ，債務本金之利息還在滾動式持續增加中，這樣的惡性循環
    之債權債務關係，處於弱勢之抗告人永無還清債務之日。
　㈢又債權人非銀行團債務屬外賣給資產公司者，不受消債條例
    前置協商程序拘束，故協商之道路礙難前行。除抗告人對於
    遠東國際商業銀行股份有限公司（下稱遠東銀行）所積欠者
    屬金融機構債務外，其餘抗告人所負債務均非金融機構者，
    該等債權人均不接受協商分期，執意對抗告人強制執行扣薪
    ，收取高額利息。
　㈣消債條例賦予債務人可以選擇更生或清算，抗告人雖然名下
    沒有什麼財產，但仍然可以選擇透過清算程序清理債務，縱
    使抗告人之後遭本院為不免責之裁定，抗告人仍願意樽節開
    支努力清償債務逾消債條例第133條規定之數額後，再次依
    消債條例第141條規定向本院聲請免責。
　㈤懇請本院給予抗告人一個快速清理好債務之機會，讓抗告人
    之經濟生活如同毒品案件一樣重新更新，大有盼望好好地工
    作服務更多的人們等語。
　㈥聲明：⒈原裁定廢棄。⒉准抗告人開始清算程序。
二、按債務人不能清償債務或有不能清償之虞者，得依本條例所
    定更生或清算程序，清理其債務，消債條例第3條定有明文
    。又所謂「不能清償之虞」，係指依債務人之清償能力，就
    現在或即將到期之債務，有不能清償之蓋然性或可能性而言
    。易言之，債務人之狀態如置之不理，客觀上得預見將成為
    不能清償之情形而言，此將來發生不能清償之事實，不必達
    到高度之確信。至於債務人之清償能力，則包括財產、信用
    及勞力（技術），並不以財產為限，必須三者總合加以判斷
    仍不足以清償債務，始謂欠缺清償能力而成為不能清償。債
    務人之清償能力係處於流動性狀態，聲請時與法院裁定時之
    清償能力未必一致，應以法院裁定時為判斷基準時（司法院
    民事廳民國99年11月29日廳民二字第0990002160號第二屆司
    法事務官消債問題研討第4號研審小組意見可資參照）。
三、原裁定參酌臺南市110年度之每人每月最低生活費為1萬3,30
    4元，該生活費標準係按照政府最近1年平均每人消費支出（
    包括食品費、衣著鞋襪費、房租水電費、家居管理費、醫療
    保健費、交通通訊費、娛樂教育費及雜項支出）百分之60訂
    定，故消債條例事件之債務人每月生活費標準應以最近1年
    衛生福利部或直轄市政府所公告當地區每人每月最低生活費
    1.2倍即1萬5,965元計算之【計算式：1萬3,304×1.2＝1萬5,9
    65，元以下4捨5入】，是抗告人每月生活必要支出費用應以
    1萬5,965元為限度。又抗告人每月收入約3萬5,000元，再扣
    除1萬5,965元後，每月尚有餘額1萬9,035元可資運用。抗告
    人之債權人於前置調解以及原審程序中，分別提出如附表所
    示之優惠還款方案，合計抗告人每月應還款金額為1萬5,075
    元（即附表每月應清償金額1萬340元加計遠傳電信股份有限
    公司僅同意9,470元之債務可分2期清償【9,470元÷2＝4,735
    元】），並未逾抗告人每月扣除必要生活費後之餘額，從而
    認定抗告人並無消債條例第3條所定之「不能清償之虞」要
    件，因而裁定駁回抗告人清算之聲請。
四、經查：
　㈠抗告意旨並未針對原裁定所認定其每月生活必要支出費用數
    額以及附表內容為任何具體之指謫，參以前述法律規定以及
    說明，債務人有無不能清償之虞，應以法院裁定時作為判斷
    基準，而非以債務人聲請清算時之財產以及債務狀態為斷，
    是原裁定考量抗告人之債權人於前置調解以及審理程序中，
    均已提出較原債權更為優惠之清償方案，釋出協助抗告人重
    建經濟生活之善意，認定以抗告人現時之財產與收入狀況，
    非無能力清償所負債務，實與消債條例第3條規定無違。
　㈡抗告人雖主張其所負債務之利息如以年息15%計算，每月利息
    就高達1萬4,405元，惟債權人（包含非金融機構者）已釋出
    清償方案如附表，每月抗告人應清償之金額僅1萬,340元，
    遠低於抗告人每月收入扣除必要生活費用後之餘額，縱使遠
    傳電信股份有限公司未陳報其願意提供給抗告人之優惠還款
    方案，惟考量此部分債務金額僅9,470元，依抗告人當前收
    入能力顯足負擔，且抗告人為57年生（原審卷第37頁），迄
    法定退休年齡仍有約10年的工作期間，是抗告人仍以其聲請
    清算時之債務情形進行概算，難認有理由。 
　㈢至於抗告意旨指前置調解程序依消債條例第151條規定，僅包
    括對於金融機構所負之債務，而未包含資產管理公司債權部
    分，惟依消債條例第151條第5項規定可知，前置調解程序之
    參與者並不限於金融機構債權人，資產管理公司或任何對債
    務人有債權者均可參與，而其等是否參與，則取決於債務人
    聲請調解時，是否有依同條第2項規定向調解機關提出其債
    權人名冊，俾利調解機關通知債權人參與調解。依抗告人所
    提出之臺南市南區調解委員會調解筆錄（原審卷第39頁）所
    載，參與該次調解程序之對造人僅有遠東銀行，此情況是否
    是因抗告人當時未提出債權人名冊給調解機關所致，實非無
    疑。又抗告人之債權人已提出如附表所示之清償方案，該方
    案的金額又為抗告人能力所能夠負擔，則抗告人或可再聲請
    債務清理之調解，俾利所負債務之終局性整合，以達盡速重
    生之目的，附此敘明。　　　
五、綜上所述，抗告人並不符合消債條例第3條之要件，原裁定
    駁回聲請人清算之聲請，並無不合，抗告意旨猶執前詞指謫
    原裁定不當，求予廢棄改判，為無理由，應予駁回。
六、據上論結，本件抗告為無理由，依消債條例第11條第2項、
    第15條、民事訴訟法第495條之1第1項、第449條第1項、第9
    5條、第78條，裁定如主文。　　　　
中　　華　　民　　國　　111 　年　　4 　　月　　25　　日
                消債法庭審判長      法　官　林雯娟
                                    法　官　張麗娟
                                    法　官　廖建瑋
以上正本係照原本作成。　　　　　　　　　　　　　　　　　
對於本裁定除以適用法規顯有錯誤為理由外，不得再抗告。如提
起再抗告，應於收受送達後10日內委任律師為訴訟代理人，向本
院提出再抗告狀及其繕本各1份，並繳納再抗告費新臺幣1,000元
。　
中　　華　　民　　國　　111 　年　　4 　　月　　25　　日
                                    書記官　鄭梅君　　　
　　　　　　　　　　　　　　　　　　　
附表：
債權人 債權額 （新臺幣） 債權人提出之清償方案 每月應清償金額（新臺幣） 卷證出處 遠東銀行 144,622元 1.月付1,000元、分120期，合計清償120,000元。 2.一次清償30,000元之債權本金。 1,000元。 原審卷第177至179、395頁。 裕融企業股份有限公司 280,688元 比照最大債權金融機構提出之清償方案 2,339元 原審卷第161至176、343頁。 馨琳揚企管顧問有限公司 44,713元 第1期622元，第2期至第72期每期621元 622元 原審卷第181至204、347、399頁。 標準財信管理股份有限公司 264,636元 分60期，每月1期，每期1,000元 1,000元 原審卷第205至211、349頁。 中華電信股份有限公司臺灣南區電信分公司 7,538元 比照最大債權金融機構提出之清償方案 63元 原審卷第213至225、359頁。 滙誠第二資產管理股份有限公司 36,045元 比照最大債權金融機構提出之清償方案 300元 原審卷第227至239、351頁。 滙誠第一資產管理股份有限公司 94,186元 比照最大債權金融機構提出之清償方案 785元 原審卷第241至255、353頁。 遠傳電信股份有限公司 9,470元 未具狀陳報 未具狀陳報 原審卷第257頁。 良京實業股份有限公司 231,154元 分120期，每月應付1,926元。 1,926元 原審卷第259至269、363頁。 亞太電信股份有限公司 22,765元 第1期961元，第2期至第24期每期948元 961元 原審卷第271至275、345頁。 元大國際資產管理股份有限公司 161,230元 比照最大債權金融機構提出之清償方案 1,344元 原審卷第281至305、361頁。 合計 1,297,047元  10,340元